最高法院刑事判決　　　　　　　　　　　　　　　八十七年度台上字第四三四五號
　　上　訴　人　台灣高等法院高雄分院檢察署檢察官
　　被　　　告　乙 ○ ○
　　　　　　　　甲○○○
　　右二人共同
　　選任辯護人　張泉男律師
　　被　　　告　丙 ○ ○
右上訴人因被告等偽造有價證券等罪案件，不服台灣高等法院高雄分院中華民國八十
七年六月二日第二審更審判決（八十六年度重上更(三)字第六二號，起訴案號：台灣高
雄地方法院檢察署八十一年度偵字第一二六三八、一三五六一、一九九五三號），提
起上訴，本院判決如左：
    主  文
原判決撤銷，發回台灣高等法院高雄分院。
    理  由
本件原判決以檢察官起訴書指述被告乙○○、甲○○○夫妻因呂世印（已另案判處罪
刑確定）創業亟需資金週轉經被告丙○○介紹向其等借款，乃與丙○○、呂世印基於
概括之共同犯意聯絡，明知呂世印之母黃夕芬並未向甲○○○借款，竟於民國八十一
年三月八日推由呂世印返家以其高雄市○○區○○街四○一號房屋四樓增建部分須辦
理保存登記等詞，向黃夕芬騙取該房屋暨其基地坐落高雄市○○區○○段七三七號土
地所有權狀、戶籍謄本、印鑑章、印鑑證明及身分證影本，由丙○○於同年月十一日
上午九時四十分許持上開證件、印章至高雄市地政處三民地政事務所辦理擔保新台幣
（下同）三百六十萬元借款之抵押權登記，致生損害於地政機關登記之正確性及黃夕
芬，並於同日下午，在乙○○住處，由呂世印冒用黃夕芬簽發面額三百六十萬元票號
○四一九○一號本票及借據各一紙，乙○○於該等本票、借據蓋用黃夕芬印章後交付
借款六十萬元予呂世印。嗣呂世印經濟拮据，丙○○又提議以上開方式向乙○○、甲
○○○取款，呂世印再於同年四月二十日，以上開房屋四樓建築師劃錯圖形，須重新
辦理修正及簽發授權書等詞，向黃夕芬騙取同上證件、印章及黃夕芬簽立之空白授權
證明書，在該空白授權書上偽填「黃夕芬同意授權呂世印全權處理座落高雄市三民區
○○○街四○一號建物擔保」等不實內容後，連同上開證件、印章持至乙○○住處交
予乙○○、甲○○○、丙○○，其等四人明知黃夕芬未再向甲○○○借款三百六十萬
元，竟復由丙○○於同年四月二十二日下午持上開印章、證件至同上地政事務所為甲
○○○設立三百六十萬元之虛偽抵押權登記，另由呂世印冒用黃夕芬名義開立金額三
百六十萬元之借據並於其所簽發之票號二六一二七六號本票背書，經乙○○蓋用黃夕
芬印章後，由丙○○簽發付款人高雄區中小企業銀行南高雄分行、票號二五一○四三
號、面額三十萬元支票交予呂世印等情，認被告等涉犯刑法第二百零一條第一項、第
二項，第二百十條、第二百十四條、第二百十六條之罪嫌；但經審理結果，認不能證
明被告等犯罪，因而撤銷第一審論處被告等共同連續行使偽造私文書罪刑，改為無罪
之諭知。固非毫無見地。
惟查：(一)行為人對於構成犯罪之事實，明知並有意使其發生者，為故意，刑法第十
三條第一項定有明文。本件檢察官起訴書指述呂世印因創業亟需資金週轉，經由丙○
○介紹向乙○○、甲○○○夫妻商借，其等四人明知黃夕芬並未借款，竟基於概括犯
意聯絡，連續二次推由呂世印向黃夕芬騙取上開房地所有權狀、戶籍謄本及黃夕芬之
印章、印鑑證明、身分證影本，再由丙○○持至高雄市政府地政處三民地政事務所辦
理抵押權設定登記，各設定三百六十萬元之抵押權予甲○○○，並由呂世印冒用黃夕
芬名義簽發本票或在呂世印簽發之本票背書及立具借據，乙○○於該等本票及借據上
蓋用黃夕芬印章後，交付借款六十萬元或由丙○○簽發面額三十萬元支票予呂世印等
情，如果無訛，則被告等已知黃夕芬未借貸金錢及提供上開房地設定抵押權，乃竟持
黃夕芬所有上開印章、文件前往地政機關辦理抵押權設定登記，並由呂世印以黃夕芬
名義立具借據及簽發本票或在本票上背書，並由乙○○蓋用黃夕芬印章，能否因其等
為金錢借貸之貸與人或介紹人而謂無犯罪之故意，饒有研求餘地，原審未予詳查慎斷
，遽以乙○○、甲○○○居於債權人地位，要求居於債務人地位之呂世印簽發本票、
借款借據，係屬借款必須手續，丙○○僅居於介紹人地位並出面辦理抵押權設定登記
，抵押權之設定、借據及本票之簽發與債權債務之交付，均與其無關等詞，而謂被告
等無上開犯罪故意，其見解不無可議。(二)審理事實之法院，對於案內一切有關之證
據，除認為不必要者外，均應詳為調查，然後基於調查所得之心證以為判斷基礎，故
證據雖已調查，若尚有其他必要部分並未調查，即與證據未經調查無異，仍難遽為被
告有利或不利之認定。查乙○○、甲○○○雖辯稱黃夕芬、呂世印母子於八十一年三
月十日及四月二十二日在其住處簽發本票、借據、借條、授權書向甲○○○借款共計
七百二十萬元，其等先後於八十一年三月十二日、五月一日、五月四日，在高雄區中
小企業銀行南高雄分行分別將該七百二十萬元交付黃夕芬，另黃夕芬於八十二年九月
四日在薛源基律師事務所分二次償還借款，第一次先還五百四十五萬元，其等將之存
入玉山銀行第○一三八八－六號甲○○○活期儲蓄存款帳戶，其餘一百七十五萬元於
辦妥抵押權塗銷登記後，自薛源基律師事務所取回云云，並提出高雄區中小企業銀行
第二五二五－三號甲○○○活期儲蓄存款帳戶、玉山銀行第一三八八－六號甲○○○
活期儲蓄存款帳戶存摺及和解書為憑；該等存摺顯示甲○○○在高雄區中小企業銀行
之第二五二五－三號帳戶，於八十一年三月十二日提款二次，分別為三百萬元、六十
萬元，八十一年五月一日提領二百九十萬元，八十一年五月四日提領七十萬元，玉山
銀行第一三八八－六號甲○○○活期儲蓄存款帳戶於八十一年九月四日存入五百四十
五萬元。然卷查高雄區中小企業銀行南高雄分行第二三八六－二號乙○○活期儲蓄存
款帳戶，於八十一年三月十二日放款轉入三百萬元並轉帳領出後，又現金存入三百萬
元，轉帳領出六十萬元後，再現金存入六十三萬元，同銀行第二五二五－三號甲○○
○活期儲蓄存款帳戶在同日轉帳存入三百萬元及六十三萬元，翌（十三）日乙○○上
開帳戶復轉帳領出三百萬元，另乙○○上開帳戶於八十一年五月一日放款轉入二百七
十萬元後轉帳提領二百九十萬元，再現金回存二百九十萬元，八十一年五月四日轉帳
領出七十萬元，八十一年九月四日放款轉入五百四十五萬元後現金提領同額款項，有
乙○○、甲○○○上開帳戶存款往來帳卡可稽（見原審上字一卷一八六、一八七頁、
上字二卷三六至三九頁），則乙○○上開帳戶轉帳及現金領出之款項是否存入甲○○
○上開帳戶﹖甲○○○上開帳戶領出之款項是否回存於乙○○上開帳戶﹖非無可疑，
如確係如此，乙○○、甲○○○夫妻何以如此作帳﹖是否出於掩飾其等未借款予黃夕
芬而由呂世印以黃夕芬名義簽發本票、開立借據或於本票上背書及以黃夕芬所有上開
房地設定抵押權予甲○○○之行為﹖凡此俱與認定被告等是否成立檢察官所指罪名，
至有關係，原審未予詳查，為必要之論斷與說明，自有調查職責未盡之違誤。又據證
人即薛源基律師結證乙○○、甲○○○夫妻與黃夕芬簽立和解書當時僅交付一百七十
五萬元由伊保管至和解條件均履行後由甲○○○領走等情（見原審上字一卷七五、七
六頁），證人廖美玲證稱伊係由丙○○、呂世印引領至乙○○、甲○○○夫妻住處，
受該四人委託，依其意思製作抵押權設定契約書、土地登記申請書，因房地所有權人
黃夕芬不在場，伊不敢代辦登記，丙○○即表示由其擔任代理人等詞（見原審更一卷
一一三、一四八、一四九頁），乃原判決對於此等與被告等所辯「黃夕芬親自在授權
書、借據、本票上用印，再與丙○○、呂世印同至高雄市政府地政處三民地政事務所
申辦抵押權登記，黃夕芬於八十年九月四日在薛源基律師事務所和解先償還五百四十
五萬元，另一百七十五萬元於辦妥塗銷登記後自薛源基律師事務所領得」等情不相符
合之證據，棄置不論，而採信被告等上開辯解，即與上開卷內資料不符，亦有證據上
理由矛盾之違法。以上諸端，或為上訴意旨所指摘，或為本院得依職權調查之事項，
應認原判決仍有撤銷發回更審之原因。
據上論結，應依刑事訴訟法第三百九十七條、第四百零一條，判決如主文。
中      華      民      國    八十七    年     十二     月     十七     日
                              最高法院刑事第十庭
                                  審判長法官  曾  有  田
                                        法官  林  永  茂
                                        法官  陳  宗  鎮
                                        法官  劉  介  民
                                        法官  魏  新  和
      右正本證明與原本無異
                                              書  記  官
中      華      民      國    八十七    年     十二     月    二十二    日
